臺灣高雄地方法院民事判決　九十三年度訴字第二七六號
　　原　　　告　甲○○
　　訴訟代理人　洪千琪律師
　　被　　　告　己○○
　　被　　　告　丙○○
　　被　　　告　丁○○
　　訴訟代理人　郭清寶律師
當事人間返還所有物等事件，經本院於民國九十三年七月二十八日言詞辯論終結，判
決如下：
    主    文
被告己○○應將現扣押於高雄市政府警察局新興分局五福路派出所中之刻有「甲○○
」「林鍵皇」「林鍵帝」之雞血石印章三枚返還原告。
原告其餘之訴駁回。
訴訟費用由被告己○○負擔十分之三，餘由原告負擔。
原告假執行之聲請駁回。
    事    實
甲、原告方面：
  一、聲明：
    (1)被告己○○應將附表一所示之共有物置於兩造同居地點即門牌號碼高雄市新興
      區○○○路一三五巷十八號七樓房屋內，由兩造共同管理。
    (2)被告己○○應將刻有「甲○○」「林鍵皇」「林鍵帝」姓名之雞血石印章共三
      顆返還予原告。
    (3)被告丙○○、丁○○應將高雄市警察局新興分局五福派出所所扣案之Ｋ金手鍊
      一條、女用電子錶一只、女用翡翠戒指一只返還予原告。
    (4)訴訟費用由被告連帶負擔。
    (5)願供擔保，請准為假執行之宣告。
  二、陳述：
    (1)原告與被告己○○本為夫妻，被告己○○於民國九十年十月二十一日及十月二
      十八日趁原告前往澳洲洽公及探視子女時，竟將家中值錢物品搬至其女友即被
      告丙○○家中置放，且有若干不知去向，原告原先以為失竊，向警方報案，事
      後才於被告丙○○之住所查獲，並經扣押於五福路派出所。
    (2)又附表一所示之物，均為兩造婚姻關係中陸續受贈或購買，故為夫妻共有之財
      物，故被告應將該等物品置放於兩造共同居住之高雄市○○○路一三五巷十八
      號七樓。
    (3)另該批查扣物中，雞血石印章四顆除刻有「己○○」之印章為原告贈與被告己○○外，其餘刻有「甲○○」「林鍵皇」「林鍵帝」之印章，則為原告所有，
      該等印章為原告前往上海時，經人介紹購買，並委請國寶級大師所刻，故屬原
      告所有。
    (4)至查扣物中之Ｋ金手鍊一條、女用電子錶一只、女用翡翠戒指一只均為原告個
      人所有之物，惟被告丙○○、丁○○竟指屬其所有，惟原告有原廠保證書，足
      證為所有權人，況被告丙○○至今仍不知Ｋ金手鍊之成色，竟以所有人自居，
      顯不足採信。
    (5)綜上，爰依民法第一千零十七條、八百二十條、七百六十七條分別請求如聲明
      所示。
  三、證據：提出扣押物品目錄表、對錶保證書、訂購單、錄音譯文、調查筆錄、照
      片、支票為證。並聲請訊問證人林鍵皇。
乙、被告己○○方面：
  一、聲明：請求駁回原告之訴，如受不利判決，願供擔保，請准免為假執行之宣告
      。
  二、陳述：
    (1)原告起訴所主張之物，有屬第三人所有，有屬被告受贈或購入之婚後財產，非
      兩造共有之財產，如大吉祥國畫為庚○○所贈、水晶金豬係吳伯雄贈送、小孩
      古玉及八仙玉牌係辛○○贈送、大件旅行箱為謝振明所贈、獅子跤趾陶、日本
      盛清酒、武士洋酒係日本公司部長參觀林陽實業股份有限公司（下稱林陽公司
      ）時贈送、人像洋酒洋酒係義大利廠商拜訪公司所贈水晶煙灰缸為友人戊○○
      贈送、手提袋、皮包係被告在香港購物之贈品、鍍金老虎飾品為搭乘飛機之贈
      品、風景油畫為林陽公司向長谷公司購買、都彭打火機、原子筆係林陽公司向
      香港寶華公司及新寶寧公司購買、土地公象牙雕刻、人物畫象牙雕、玉器係被
      告向東方之珠公司購買、西裝袋、足部按摩器係被告購入專屬個人使用之物、
      鱷魚皮製辦公桌用品係林陽公司所有。
    (2)兩造長期處於分居狀態，被告戶籍亦已遷至高雄縣大寮鄉大發工業區○○路二
      號，而原告長期居於澳洲，返台後亦住於高雄市○○街二十三號，原告所指高
      雄市○○○路一三五巷十八號七樓房屋非兩造共同居住之處。
  三、證據：提出不起訴處分書、警訊筆錄、扣押物品目錄、清單、轉帳傳票、工本
      費清單、帳冊、收據為證。並聲請訊問證人庚○○、辛○○、戊○○、沈銘勳
      、吳裕仁。
丙、被告丙○○、丁○○方面：
  一、聲明：請求駁回原告之訴，如受不利判決，願供擔保，請准免為假執行之宣告
      。
  二、陳述：
    (1)Ｋ金手鍊、ＭＯＶＡＤＯ對錶、翡翠戒指原為被告丙○○、丁○○所占有，係
      原告於九十年十二月二十七日違法侵入被告自宅搜取之物，原告應舉證為系爭
      物品之所有權人，否則其請求應予駁回。
    (2)對錶之購買者於購物時雖會取得保證書，然保證書之占有卻可能因各種原因而
      與對錶之所有權分離，是尚不能僅憑保證書之占有，即認定為對錶之所有權人
      ，實則系爭對錶之原始購買人為被告己○○，用作贈送客戶之用，保證書即放
      在被告己○○與原告同住之宅中，八十九年間被告丁○○準備結婚，見被告己○○手上之手錶甚為喜歡，希望能以該對錶為結婚之紀念，嗣經被告己○○以
      新台幣（下同）六萬元出售予被告丁○○，是被告丁○○乃因買賣而取得所有
      權，退步言之，縱被告己○○無權出售，被告丁○○亦可依善意取得該對錶之
      所有權。
    (3)Ｋ金手鍊是被告丙○○自朋友處購得，成色並無保證，被告丙○○不知成色為
      幾，自不足為怪。
    (4)翡翠戒指則係被告丁○○自正莊古董店購得，並有收據為證，被告丁○○自取
      得所有權。
    (5)原告雖提出錄音譯文為證，但該譯文內容係原告以言語威脅利誘並拐灣抹角而
      取得，其內容自不足為信。
  三、證據：提出收據、訂購單為證。並聲請訊問證人吳孟虹。
    理    由
一、原告主張原告與被告己○○本為夫妻，被告己○○於九十年十月二十一日及十月
    二十八日趁原告前往澳洲洽公及探視子女時，竟將家中值錢物品搬至其女友即被
    告丙○○家中置放，經原告向警方報案，現扣押於五福路派出所，而如附表一所
    示之物，均為兩造婚姻關係中陸續受贈或購買，故為夫妻共有之財物，故被告己○○應將該等物品置放於兩造共同居住之高雄市○○○路一三五巷十八號七樓。
    至另刻有「甲○○」「林鍵皇」「林鍵帝」之雞血石印章，則為原告所有。又查
    扣物中之Ｋ金手鍊一條、女用電子錶一只、女用翡翠戒指一只亦為原告個人所有
    之物，惟被告丙○○、丁○○竟指屬其所有，爰請求如聲明所示。被告己○○辯
    稱：原告所主張之物，有屬第三人所有，有屬被告受贈或購入之婚後財產，非兩
    造共有之財產，如大吉祥國畫為庚○○所贈、水晶金豬係吳伯雄贈送、小孩古玉
    及八仙玉牌係辛○○贈送、大件旅行箱為謝振明所贈、獅子跤趾陶、日本盛清酒
    、武士洋酒係日本公司部長參觀林陽公司時贈送、人像洋酒洋酒係義大利廠商拜
    訪公司所贈水晶煙灰缸為友人戊○○贈送、手提袋、皮包係被告在香港購物之贈
    品、鍍金老虎飾品為搭乘飛機之贈品、風景油畫為林陽公司向長谷公司購買、都
    彭打火機、原子筆係林陽公司向香港寶華公司及新寶寧公司購買、土地公象牙雕
    刻、人物畫象牙雕、玉器係被告向東方之珠公司購買、西裝袋、足部按摩器係被
    告購入專屬個人使用之物、鱷魚皮製辦公桌用品係林陽公司所有。又兩造長期處
    於分居狀態，被告戶籍亦已遷至高雄縣大寮鄉大發工業區○○路二號，而原告長
    期居於澳洲，返台後亦住於高雄市○○街二十三號，原告所指高雄市○○○路一
    三五巷十八號七樓房屋非兩造共同居住之處等語。而被告丙○○、丁○○則以：
    Ｋ金手鍊、ＭＯＶＡＤＯ對錶、翡翠戒指原為被告丙○○、丁○○所占有，係原
    告於九十年十二月二十七日違法侵入被告自宅搜取之物，原告應舉證為系爭物品
    之所有權人，而原告雖提出保證書，然保證書之占有卻可能因各種原因而與對錶
    之所有權分離，是尚不能僅憑保證書之占有，即認定為對錶之所有權人，實則系
    爭對錶係被告己○○以六萬元出售予被告丁○○，是被告丁○○乃因買賣而取得
    所有權，退步言之，縱被告己○○無權出售，被告丁○○亦可依善意取得該對錶
    之所有權。而Ｋ金手鍊是被告丙○○自朋友處購得，成色並無保證，被告丙○○
    不知成色為幾，自不足為怪。至翡翠戒指則係被告丁○○自正莊古董店購得，並
    有收據為證，被告丁○○自取得所有權等語資為抗辯。
二、原告主張原告與被告己○○本為夫妻，嗣原告於被告丙○○家中發現如附表一所
    示之物及雞血石、Ｋ金手鍊、女用電子錶、女用翡翠戒指等，而該等物品現扣押
    於五福路派出所等事實，業據原告提出扣押物品目錄表為證，並為被告所不爭執
    ，是原告此部分主張之事實堪信為真，此外，則為被告分別以前揭情詞置辯，是
    本件應審酌者為：(1)原告與被告己○○之同居地為何？(2)原告所主張之物之所有
    權人為何？茲分述如左：
    (1)本件原告目前係往來於台灣、澳洲之間，而其戶籍係設於高雄市○○○路一三
      五巷十八號七樓，另被告己○○則設籍於高雄縣大寮鄉○○村○○路二號等情
      ，業經兩造分別陳明在卷，並有戶籍謄本、入出境查詢結果可稽，而按「夫妻
      之住所，由雙方共同協議之；未為協議或協議不成時，得聲請法院定之。法院
      為前項裁定前，以夫妻共同戶籍地推定為其住所。」民法第一千零零二條定有
      明文。本件原告及被告己○○分別設定戶籍於高雄市○○○路一三五巷十八號
      七樓及高雄縣大寮鄉○○村○○路二號，而上開二人現對於夫妻約定之共同住
      所，又分別主張，故就何處始為兩造夫妻之住所，兩造顯未能協議，且目前兩
      造又無共同之戶籍地，故依前開法條規定，原告及被告己○○之共同住所地為
      何，即有不明。又按「依一定之事實，足認以久住之意思住於一定之地域者，
      即為設定其住所於該地。」「依一定之事實，足認以廢止之意思離去其住所者
      ，即為廢止其住所。」民法第二十條第一項及第二十四條分別定有明文。所謂
      一定事實，包括戶籍登記、居住情形、家屬概況以及在當地工作等事實（參見
      施啟揚先生著民法總則第一０六頁），故戶籍登記，並不足為認定住所之唯一
      標準。原告與被告己○○於結婚當時係同住於達仁街九三號與父母同住，後又
      共同搬至達仁街二三號，再搬至復興路，之後於八十年間搬到林森二路一三五
      巷十八號七樓，八十九年之後被告己○○即因故獨自搬到一心路，此業據被告
      己○○陳明在卷（見本院九十三年四月二十三日言詞辯論筆錄），依此，上開
      二人於婚後雖先後搬至達仁街九三號、二三號、復興路，惟二人於此一期間均
      係共同實際居住，且在被告己○○獨自搬離前，又共同搬至林森二路一三五巷
      十八號七樓之住址，而兩造在林森二路之住址亦共同生活有九年之久（八十年
      至八十九年），並將戶籍設於該處，自係以久住之意思住於該處，並以該處為
      生活之中心，則依上開所述，兩造於八十九年前位於高雄市○○○路一三五巷
      十八號七樓之住處，即係兩造之住所。後被告己○○於八十九年間之所以搬至
      一心路，依被告己○○所陳，係因原告侵占公司款項等情（見本院九十三年四
      月二十三日言詞辯論筆錄），互核原告於八十八年七月二十三日曾簽立之一份
      離婚協議書表示「雙方個性及道德認知頗為偏差，並導致精神嚴重受虐，實有
      不堪同居之苦」有該協議書在卷可參，另原告自八十八年起，幾乎每月均有出
      入境之紀錄，且八十八年、八十九年、九十年、九十一年離台時間均超過一百
      多天，九十二年更離台達二百餘天，九十三年迄四月二十六日止，亦僅在台十
      餘天，此有原告入出境查詢結果足憑，而目前位於林森二路之上開房屋現已無
      人居住，亦據證人林鍵皇即原告與被告己○○之子到庭證述明確（見本院九十
      三年五月十九日言詞辯論筆錄），是依上開原告及被告己○○之戶籍登記情形
      、實際居住地點、離去原住所之原因，可認原告及被告己○○均以廢止原住所
      之意思而離去其住所，此外，原告及被告己○○並未協議有共同住所（被告己○○否認，原告又未能舉證證明），且未曾聲請法院定雙方之住所，則原告主
      張高雄市○○○路一三五巷十八號七樓，為其二人之共同住所云云，尚無足採
      。
    (2)承上，高雄市○○○路一三五巷十八號七樓既非兩造之共同住所，姑不論，原
      告所主張附表一所示之物，有部分為他人贈送予被告己○○，如大吉祥國畫、
      小孩古玉、玉器、水晶煙灰缸，此業經證人辛○○、庚○○、戊○○證稱在卷
      （見本院九十三年三月十日言詞辯論筆錄），部分屬專供被告己○○個人使用
      之物，如西裝袋，而非屬原告之物或共有之物，縱令附表一所示之物，均屬兩
      造共有之物，惟原告並未能舉證證明兩造就該等共有物有約定管理地，而雙方
      之間又無共同住所地，則原告遽依民法第一千零十七條、第八百二十條，請求
      被告己○○將附表一所示之物，搬置於高雄市○○○路一三五巷十八號七樓之
      房屋內，尚無所據。
    (3)原告另主張被告己○○應將刻有「甲○○」「林鍵皇」「林鍵帝」之雞血石印
      章返還等語。經查：有關系爭印章之購買，依證人沈銘勳即林陽公司員工到庭
      證稱：「八十二年三月二十七日公司派我與原告一起去上海參加建材展，當時
      認識壹個雕刻家張之發，請他幫我刻壹個印章，原告也委託該雕刻家尋找雞血
      石，但要回來時，尚未刻好，也沒有看到，另也不知道委託尋找幾個雞血石。
      當時林先生沒有跟我們一起去。」「當時雕刻家說蟲鳥篆臺灣較少人會，所以
      建議我們課這種字體。」（見本院九十三年四月七日言詞辯論筆錄）證人林鍵
      皇亦證稱：「雞血石是媽媽到大陸買的，結婚的時候要送給我們的，曾經有拿
      給我們看。」（見本院九十三年五月十九日言詞辯論筆錄），是依此足認有關
      上開扣押之雞血石印章確係原告所委託他人刻製，對此，被告雖陳稱係其付款
      等語，惟該雞血石既係原告向他人購買，則買賣關係即存在原告與該第三人之
      間，而成為買賣之當事人，事後縱係被告己○○付款，惟亦不影響原告為買受
      人之地位，又被告己○○與原告並未約定有夫妻財產制，此業經兩造陳明在卷
      （見本院九十三年四月七日言詞辯論筆錄），而按「夫或妻之財產分為婚前財
      產與婚後財產，由夫妻各自所有。」民法第一千零十七條定有明文，是依此一
      規定可知，上開雞血石既係原告所購買，自屬原告所有可明。
    (4)按「放置債務人住宅之動產，屬債務人所有，乃社會事實之常態，第三人所有
      之動產放置債務人住宅，為社會事實之變態，因之，第三人主張放置債務人住
      宅之動產為其所有，自應由第三人負舉證之責。」最高法院七十年度台上字第
      三三五八號判決足參。是依此，置放於房屋內之動產屬於房屋所有權人為社會
      事實之常態，若主張為他人所有，則為社會事實之變態，應由主張此一事實之
      人負舉證責任。查原告復主張查扣之Ｋ金手鍊一條、女用電子錶一只、女用翡
      翠戒指一只為其所有等語，雖據原告提出電子錶之保證書為證，惟有關保證書
      雖通常係出賣人將產品交予買受人後，同時所交付之物，惟日後可能因他種原
      因而與產品分離，現本件電子錶依被告吳國禎主張係向被告己○○購買，並提
      出收據為證，並為被告己○○所不否認，而被告己○○與原告又為夫妻關係，
      在八十九年之前亦同住一起，日後被告己○○始獨自搬離上開住所，已如前述
      ，則被告己○○於購買電子錶之初持有保證書，且將保證書置放於屋內，應屬
      合理之事，則被告己○○於日後搬離上開住所，如未同時將保證書攜走，原告
      自有可能取得保證書，是被告丁○○辯稱有保證書與是否係所有權人並不一定
      相當等語，尚非不足採信，此外，原告並未能在提出他證據以證電子錶為其所
      有，亦未提出他項證據證實Ｋ金手鍊、女用翡翠戒指為其所有（原告雖另聲請
      鑑定Ｋ金手鍊之成分，惟一般人購買金飾，大多僅知是否為Ｋ金或純金，其組
      成成分大都不知，更甚者，時日一久，就其為幾兩幾錢亦可能忘記，是原告聲
      請此一鑑定方式，尚無法證明所有權之歸屬，故未准許），而被告丙○○、丁○○則已提出說明，更提出訂購單為證，且亦經證人乙○○即出售戒指之人到
      庭證實系爭翡翠戒指確為被告丁○○所購買等語（見本院九十三年七月二日言
      詞辯論筆錄），從而，依系爭物品係在被告丁○○、丙○○之住處中所查扣，
      且被告已提出相當證據及說明之情形下，原告在未提出相當證據以資證明為所
      有權人之情況下，揆諸前開最高法院裁判意旨及舉證責任分配原則，自應認定
      Ｋ金手鍊一條、女用電子錶一只、女用翡翠戒指一只應係分別屬被告丁○○、
      丙○○所有。
三、綜上所述，原告上開主張，除刻有「甲○○」「林鍵皇」「林鍵帝」之雞血石印
    章為其所有外，Ｋ金手鍊一條、女用電子錶一只、女用翡翠戒指一只，原告並未
    能證明為其所有，而高雄市○○○路一三五巷十八號七樓又非原告與被告己○○
    之共同住所，從而，原告依民法第七百六十七條之規定，請求被告己○○將現扣
    押於高雄市政府警察局新興分局五福路派出所中之刻有「甲○○」「林鍵皇」「
    林鍵帝」之雞血石印章三枚交還原告，即有理由，應予准許。至請求被告己○○
    應將附表一所示之物置於高雄市○○○路一三五巷十八號七樓，及請求被告丙○○、丁○○應返還Ｋ金手鍊一條、女用電子錶一只、女用翡翠戒指一只，即無理
    由，應予駁回。
四、本件原告陳明願供擔保聲請為假執行之宣告，經核原告勝訴部分，因該等物品現
    因刑事案件經扣押於警察機關，其性質上並不適宜宣告假執行，而被告敗訴部分
    ，其假執行之聲請亦失所依附，爰併駁回原告假執行之聲請。
五、結論：原告之訴為一部有理由、一部無理由，依民事訴訟法第七十九條，判決如
    主文。
中　　　華　　　民　　　國　　九十三　　年　　　八　　　月　　 十一 　　日
                                臺灣高雄地方法院民事第二庭
~B法　　　官　楊國祥
正本係照原本作成。
如不服本判決，應於送達後廿日內，向本院提出上訴狀並表明上訴理由，如於本判決
宣示後送達前提起上訴者，應於判決送達後十日內補提上訴理由書（須附繕本）。
中　　　華　　　民　　　國　　九十三　　年　　　八　　　月　　 十一 　　日
~B法院書記官　光聰
